臺灣臺中地方法院民事判決　93年度訴字第1356號
原　　　告　丁○○
訴訟代理人　吳文虎律師
被　　　告　丙○○
訴訟代理人　熊梓檳律師
　　　　　　林堡欽律師
上列當事人間請求清償借款事件，本院於民國94年9月30日言詞
辯論終結，判決如下：
    主      文
被告應給付原告新台幣伍佰萬元，及自民國九十三年七月一日起
至清償日止，按年息百分之五計算之利息。
訴訟費用由被告負擔。
本判決於原告以新台幣壹佰陸拾柒萬元為被告供擔保後，得假執
行。但被告如以新台幣伍佰萬元為原告預供擔保後，得免為假執
行。
    事實及理由
壹、原告起訴主張：(1)緣原告在台中市○○路中東瓦斯行擔任員
    工，工資加獎金逾新台幣 (下同)20,000 元，又原告父母去
    世時留有遺產，其中一部分為5,000,000元，原告將之存放
    在華南商業銀行，另有小部分流動資金，若有可靠朋友偶有
    經濟上週轉困難時，借貸收息，以補貼生活費用。(2)兩造均
    屬「火腿族」，因空中通訊而結識為友。被告於民國85年9
    月28日向原告借款1,000,000元，並簽發一紙票號149528號
    之同額本票作為擔保及借款憑證。嗣被告復陸續向原告借款
    共計4,000,000元，連同原借款1,000,000元，總計5,000,00
    0元，被告乃另簽發一紙票號149530號 (金額為5,000,000元
    )之本票作為擔保及借款憑證。原告嗣以該本票向被告提示
    請求付款，惟被告均藉故拖延，拒還借款。(3)被告為台中縣
    警察局霧峰分局萬峰派出所巡佐，被告向原告借款後，本有
    按時支付利息，並多次以台中縣警察局霧峰分局公文封、台
    中縣議會、台中縣家庭教育服務中心寄予萬峰派出所之公文
    封 (收文者欄有載明萬峰派出所、蕭巡佐等字樣)，內裝利
    息交付原告，原告為平民，前述信封若非被告交付，原告豈
    能輕易取得？(4)原告友人乙○○、甲○○亦曾循同一方式向
    原告調借款項，其中乙○○於87年11月16日至原告之住處借
    款時，曾目睹被告向原告拿取600,000元借貸現款。(5)原告
    均提供同一款式之空白本票予被告、乙○○、甲○○等借款
    人簽立作為還款擔保，故甲○○簽立之票號149526號 (金額
    為300,000元)、票號149527號 (金額為150,000元)本票，及
    乙○○簽立之票號149529號 (金額為400,000元)本票 (該紙
    本票於乙○○還款後即已撕毀，故未能提出)，與前述被告
    簽立之二紙本票，票號連續 (149526至149530號)、款式相
    同。(6)被告為先發制人，於原告提起本件訴訟前，即向鈞院
    提起確認上開票號149530號本票債權不存在之訴，並獲勝訴
    判決確定，然該件訴訟係以簡易程序為之，原告無法為有效
    之辯論，況原告在該件訴訟所提之多項證據，法院均未為指
    駁，故該件確定判決之理由，對本件並無拘束力。並聲明：
    被告應給付原告5,000,000元，及自起訴狀繕本送達被告翌
    日即93年7月1日起至清償日止，按年息百分之五計算之利息
    ；原告願供擔保，請准宣告假執行。
貳、被告則以：(1)按票據為無因證券，簽發票據之原因實有多端
    ，非必因借貸關係始簽發，故簽發票據交付他人提領尚不足
    以證明與他人訂立借貸契約，最高法院86年台上字第2031號
    著有判決可資參照。是原告縱執有被告所簽立之票號149528
    、149530號二紙本票，仍不足以證明兩造有訂立消費借貸契
    約。(2)票號149528號本票，僅填寫到期日而已，並未填寫發
    票日，屬無效本票，又該紙本票左上角「以此為借據」等字
    樣，係原告自行填寫，益徵該紙本票不足為借款證明。(3)票
    號149530號本票，其上所蓋被告「丙○○」之印文，係原告
    自行偽刻蓋印，又該紙本票左上角「以此為借據」等字樣，
    亦係原告自行填寫，尚難以之為借款證明。(4)再原告主張被
    告向其借款總額為5,000,000元，且被告已開立票號149530
    號之同額本票作為擔保，原告理當將另紙票號149528號本票
    退還被告，惟被告現仍持有該紙本票，有違常情。(5)證人乙
    ○○及甲○○所為證詞，均不足以證明兩造有系爭5,000,00
    0元消費借貸關係。(6)被告對原告所提起之確認本票債權不
    存在之訴，業經判決被告勝訴確定，該事件法院業就兩造是
    否有系爭消費借貸關係此一重要爭點為判斷，並認定無此消
    費借貸關係存在，則本件訴訟自應受前開事件爭點效之拘束
    。並聲明：原告之訴及其假執行之聲請均駁回；如受不利判
    決，願供擔保請准宣告免為假執行。
參、本院之判斷：
一、按特定法律效果之發生或不發生所必要之事實存否不明之場
    合，當事人之一造因此事實不明，將受不利益之判斷，乃必
    須就該事實提出有關證據，使法院信其主張為真實者，謂之
    舉證責任；法院判斷為訴訟標的之法律關係存否時，必須先
    確定與該法律關係有關之各個法律事實，此各個法律事實分
    由兩造當事人各於某種範圍內負舉證責任者，即為舉證責任
    之分配；當事人之一造就其主張之事實已盡舉證責任，因而
    轉由他造就其主張之反對事實負舉證責任，則為舉證責任之
    轉換。而民事訴訟法第277條前段固規定：當事人主張有利
    於己之事實者，就其事實有舉證責任，惟何人應負舉證之責
    ，仍應視具體個案之情形而為分配，尚難一概而論，若認為
    主張權利存在之原告即應負責舉證，將使其負擔過重之舉證
    責任，幾無勝訴之可能，蓋以被告可隨意否認或抗辯，原告
    即需為舉證而疲於奔命，往往將因無法證明全部要件事實而
    歸敗訴，原告與被告訴訟上之地位，顯有失衡平。因此，主
    張法律關係存在之原告，僅須就該法律關係發生所須具備之
    特別要件事實，負舉證責任，至於被告主張有利於己之事實
    ，應由被告負責舉證；又原告對於自己主張之事實已盡證明
    之責後，被告對其主張，如抗辯其不實並提出反對之主張者
    ，則被告對其反對之主張，亦應負證明之責，此為舉證責任
    分擔之原則（最高法院48年度台上字第887號、18年度上字
    第2855號判例參照）。
二、經查：(1)兩造同屬「火腿族」，因空中通訊而結識為友，被
    告曾前往原告台中縣烏日鄉○○路611號12樓20號住處。又
    原告持有由被告所書立之系爭票號149528、149530號二紙本
    票，惟其上所載「以此為借據」字句，係原告持有本票後自
    行書具等情，為兩造所共承，堪認屬實。(2)證人乙○○與甲
    ○○亦因同屬「火腿族」而與原告結識，二人並均有向原告
    借款。乙○○曾向原告借款五次，其中於87年11月16日向原
    告借款400,000元並簽立由原告提供之同額本票時，有目睹
    被告至原告住處拿取借款600,000元，當時被告並未開票或
    簽立借據予原告，惟有向原告說「票改天再開給妳」等語。
    另甲○○曾向原告借款二次，一次借得150,000元，一次借
    得300,000元，並簽立卷附由原告提供之票號149526、14952
    7號同額本票交原告收執等情，業經該二名證人於本件及被
    告對原告所提之確認系爭149530號本票債權不存在事件 (一
    審案號：本院93年度中簡字第1611號、二審案號：本院93年
    度簡上字第287號，下稱確認本票債權不存在事件)中具結證
    述綦詳。本件證人乙○○並提出一紙詳盡記載各次向原告借
    款金額及供擔保票據票號之借款明細，其中87年11月16日借
    款金額為400,000元，本票票號為149529號。本院細核上述
    各紙本票之票號及內容，發現具有顯著之連續性與一貫性，
    亦即：票號149526號 (甲○○簽立、發票日84年10月11日
    、金額300,000元)、票號149527號 (甲○○簽立、發票日
    84年10月25日、金額150,000元)、票號149528號 (被告簽
    立、發票日空白、到期日85年9月28日、金額1,000,000元)
    、票號149529號 (乙○○簽立，原告雖未能提出此紙本票
    ，惟參之上開證人乙○○證詞及所提借款明細內容，可知此
    紙本票發票日為87年11月16日、金額為400,000元)、票號
    149530號 (被告簽立、發票日88年9月18日、金額5,000,000
    元)；又、、、四紙卷附本票，樣式均一致，足徵
    上開五紙連號本票確係原告提供予借款人即被告、甲○○、
    乙○○簽具，且票面金額等於借得款項之金額。(3)被告係台
    中縣警察局霧峰分局巡佐，此有台中縣警察局94年1月14日
    中縣警刑一字第0940000867號函附在確認本票債權不存在事
    件第二審卷第117頁可憑。又原告主張被告向其借款後，曾
    多次以警用公文封內裝利息交付原告一節，業具其提出台中
    縣警察局霧峰分局公文封7個 (其中二個收文者欄載「萬豐
    所蕭巡佐」)、台中縣議會公文封一個 (收文者欄載「萬豐
    派出所」)、台中縣家庭教育服務中心信封一個 (收件者欄
    載「台中縣警察局霧峰分局」)為證，參以常人當無可能輕
    易取得上開公文信封，被告對該等與其職務相關之公文信封
    何以流落至原告手中，復未能提出合理說明，故本院認原告
    主張應屬可採。(4)按票據為無因證券，簽發票據之原因固有
    多端，惟本件依上開事證，已足認被告確有向原告借用款項
    而簽發同額本票為擔保，即原告對於其主張之消費借貸事實
    ，已盡證明之責。而被告對原告主張，仍抗辯其不實並提出
    反對之主張，揆諸首揭關於民事訴訟舉證責任分配之說明，
    被告對其反對之主張，即應負證明之責。
三、關於被告簽立系爭票號149528、149530號二紙本票之原委，
    被告於確認本票債權不存在事件第二審本院訊問時辯稱：「
    本來是要和朋友投資，後來投資沒有談成，票就遺失了。因
    為票沒有開完成，就沒有到警察局報遺失。後來該票為何會
    跑到原告那裏，我也不知道。系爭票是我在88年開立的，不
    是最近開的。」，於本件本院訊問時辯稱：「這兩張本票都
    是我不慎遺失，被人撿走，不知為何會流到原告手中。這兩
    張本票是同時遺失的，是在88年9月18日過後不久就遺失了
    ，是在何處遺失我不知道，這兩張票好像都是在我家裏（台
    中縣霧峰鄉○○路459巷10號）開的，當時我都是打算要開
    給我朋友左麗霞（年籍資料、住址不詳），開票的時間就是
    票載付款日，當時是打算要跟她合夥生意，但是合夥沒有談
    成，所以我票開了沒有交給她，自己存放，後來就遺失了。
    當時是把這兩張票放在公事包裡，跟公事包一起遺失了，當
    時公事包除了這兩張票外，還有沒有用的信封及軍公教的福
    利購買證以及相片。上開公事包是在哪裡遺失、如何遺失的
    ，事隔已久，已經忘記了。」、「這兩張本票當時是我自己
    買的，是買一本空白的本票，那本空白本票我就只有用這兩
    張而已，剩下的沒有使用，而且也放在公事包內一併遺失了
    。」、「 (為何跳號開票？當時中間那張好像是寫錯了，所
    以丟掉了。」等語。惟查：(1)票號149528號本票，發票日為
    空白、到期日為85年9月28日、金額為1,000,000元；票號14
    9530號本票，發票日、到期日均為88年9月18日，金額為5,
    000,000元。上開二紙本票發票人欄內均有被告親筆簽名，
    地址欄內均有被告親筆所書地址及身分證字號。則被告既是
    於「88年9月18日」，與其友人左麗霞洽談合夥投資事宜，
    而同時開立上開二紙本票欲交付左麗霞，則何以票號149528
    號本票之到期日倒載為「85年9月28日」？又既有心合夥投
    資，何以發票日刻意留白，使該本票因欠缺絕對必要記載事
    項，而淪為無效？(2)再觀之被告所述前開合夥投資經過，被
    告與「左麗霞」者當有相當情誼或信賴關係，始可能計劃為
    此鉅額投資，詎被告對「左麗霞」之真實年籍竟毫無所悉，
    所辯有違情理，甚為灼然。(3)另被告為43年6月26日出生，
    任職巡佐，具有相當之社會歷練與智識水準，於前開合夥投
    資事宜洽談未成後，其當知銷毀欲充為出資款之本票，或妥
    慎保管，捨此不為，於遺失後復未報警處理，任由二紙親筆
    簽具之鉅額本票下落不明，甘冒票據債務風險，焉有此理？
    (4)反面觀之，被告所述遺失本票之情若屬實，何以恰巧流落
    至原告手中？又兩造具有朋友情誼，被告並曾至原告住所，
    身為女子之原告，豈敢持來路不明之遺失票據，無端向具巡
    佐身分之原告強索鉅款？再被告所稱寫錯而丟棄之票號1495
    29號本票，竟恰好與前述原告提供予借款人乙○○簽立之本
    票票號相同？殊無可能有此多重巧合。本件被告所辯各節，
    盡與事理相違，復未能舉證以實其說，洵無可採。
四、按法院於確定判決理由中，就訴訟標的以外當事人所主張之
    重要爭點本於當事人辯論之結果已為判斷時，同一當事人就
    與該重要爭點有關所提起之他訴訟，不得再為相反之主張，
    法院亦不得作相反之判斷，以符民事訴訟法上之誠信原則，
    惟如有顯然違背法令，或當事人已提出新訴訟資料足以推翻
    原判斷之情形，仍不受前案確定判決爭點效之拘束 (最高法
    院88年度台上字第2230號判決要旨參照)。經查，本院就確
    認本票債權不存在事件所為之93年度簡上字第287號民事確
    定判決，其判決理由係以原告未能舉證證明兩造間有5,000,
    000元借款之消費借貸契約存在，而認定系爭借貸法律關係
    不存在，此經本院調閱該案全卷核閱無誤。惟查該案事件中
    ，並無本件前述證人乙○○所提出之詳盡記載各次向原告借
    款金額及供擔保票據票號之借款明細，從而未能細究乙○○
    於87年11月16日向原告借款400,000元時所開立之票號14952
    9號本票，與本件被告簽立之二紙本票間之密切關聯性(即均
    係基於借貸關係所簽發)；另未就被告簽立及遺失二紙本票
    之原委 (是否一次簽立二紙本票且同時遺失、與何人合夥投
    資而開票、為何跳號開票等)詳予訊問，致未能發現被告所
    辯不實。而此等新訴訟資料，適足以認定兩造系爭借貸關係
    之存在。查確認本票債權不存在事件既未斟酌本件上開重要
    新訴訟資料，則本件自不受確認本票債權不存在事件爭點效
    之拘束，亦無違反誠信原則問題。是被告所辯，本件應受本
    院93年度簡上字第287號民事確定判決理由中所為判斷之拘
    束云云，顯有誤會。
五、從而，本件原告基於消費借貸之法律關係，請求被告給付5,
    000,000元，及自起訴狀繕本送達被告翌日即93年7月1日起
    至清償日止，按年息百分之五計算之之法定遲延利息，為有
    理由，應予准許。
肆、原告及被告均陳明願供擔保，聲請宣告假執行及免為假執行
    ，核無不合，爰分別酌定相當之擔保金額，併准許之。
伍、本件事證已臻明確，兩造所為之其他主張、陳述並所提之證
    據，經審酌後，認均與本件之結論無影響，不再一一論述，
    併予敘明。
陸、據上論結，本件原告之訴為有理由，依民事訴訟法第78條、
    第390條第2項、第392條第2項，判決如主文。
中　　華　　民　　國　　94　　年　　10　  月　　14　　日
                  民事第二庭    審判長法  官  許冰芬
                                      法  官  涂秀玲
                                      法  官  蔡建興
上為正本係照原本作成。
如對本判決上訴，須於判決送達後20日內向本院提出上訴狀。
中　　華　　民　　國　　94　　年　　10　  月　　14　　日
                                      書記官
